【裁判字號】    90,保險,34
【裁判日期】    920121
【裁判案由】    侵權行為損害賠償
【裁判全文】
臺灣板橋地方法院民事判決  九十年度保險字第三四號
    原      告  國華產物保險股份有限公司
    法定代理人  丙○○
    訴訟代理人  丁○○
                甲○○
                戊○○
    代  理  人  乙○○
右當事人間請求侵權行為損害賠償事件，本院判決如左：
    主      文
原告之訴及假執行之聲請均駁回。
訴訟費用由原告負擔。
    事      實
甲、原告方面：
一、聲明：
  (一)被告應給付原告新台幣（下同）二百四十萬零六百七十九元，及自起訴狀繕本送
    達之翌日起至清償日止，按週年利率百分之五計算之利息。
  (二)原告願供擔保，請准宣告假執行。
二、陳述：
  (一)原告承保訴外人震翰汽車股份有限公司（下稱震翰公司）設於臺北縣板橋市○○
    路○段一五三巷四六弄三之四號汽車修理廠（下稱系爭修理廠），及包括其內營
    業生財、機器設備、貨物等之商業火災保險，詎被告正茂紙器工業股份有限公司
    （下稱正茂公司）設於臺北縣板橋市○○路○段一五三巷四六弄三號之紙器工廠
    （下稱被告工廠），於民國九十年七月十六日凌晨四時二十三分許，因其負責人
    即被告乙○○管理疏失不當，導致廠房失火，並延燒至隔鄰之系爭修理廠，致使
    系爭修理廠內之營業生財、機器設備、汽車零件、待修車輛及廠房一併燒燬，造
    成重大財物損失，經原告理算扣除折舊及震翰公司自負額後，依保險契約理賠震
    翰公司二百四十萬零六百七十九元完竣。
  (二)按因失火燒毀他人房屋者，除民法第三百四十三條所定情形外，縱為輕過失而非
    重大之過失，依民法第一百八十四條第一項之規定，亦應負損害賠償責任。失火
    人有重大過失時，始負侵權行為責任之立法例，為我國民法所不採，自不得以此
    為口實（最高法院二十六年鄂上字第三號判例參照）。查被告乙○○為正茂公司
    之負責人，其管理工廠時自應以善良管理人之注意為之，查本件火災事故經臺北
    縣政府消防局勘查結果，以被告工廠燃燒後情形，溫度分布較高，受燒時間較久
    ，其燃燒程度最為嚴重等情，研判被告工廠為起火戶，而本件火災發生時並無天
    災，被告工廠竟起火燃燒，難謂被告乙○○已盡相當之注意，而被告工廠為一紙
    器工廠，竟無消防合格證明，其中復多為紙類等易燃物品，被告乙○○若於管理
    時盡較高之注意義務，設置完善之消防設施或自動灑水設備，裨於火災發生時便
    得控制火勢，亦不致延燒至系爭修理廠，造成震翰公司之損失，是被告乙○○就
    本件火災之發生、延燒自有過失。
  (三)次按公司負責人對於公司業務之執行，如有違反法令致他人受有損害時，對他人
    應與公司負連帶賠償之責，公司法第二十三條第二項定有明文。被告乙○○為被
    告正茂公司之負責人，其就公司廠房之管理未盡善良管理人之注意義務，致震翰
    公司受有損害，被告正茂公司自應與被告乙○○負連帶賠償之責。
  (四)末按被保險人因保險人應負保險責任之損失發生，而對於第三人有損失賠償請求
    權者，保險人得於給付賠償金額後，代位行使被保險人對於第三人之請求權，保
    險法第五十三條第一項前段規定甚明，震翰公司因被告廠房失火延燒受有財物損
    失，經理算後由原告依保險契約理賠二百四十萬零六百七十九元，爰依民法第一
    百八十四條第一項前段、第一百九十六條、公司法第二十三條及保險法第五十三
    條第一項之規定，請求被告連帶給付原告二百四十萬零六百七十九元，及自起訴
    狀繕本送達翌日起至清償日止，按週年利率百分之五計算之利息。
三、證據：提出現場照片七十七幀、商業火災保險單、臺北縣政府消防局火災證明書
    、長威保險公證人有限公司公證報告書、損失計算明計表、賠款撥匯通知申請書
    、匯款證明影本各一件為證。
乙、被告方面：
一、聲明：原告之訴及假執行之聲請均駁回，並陳明如受不利判決願供擔保請准免為
    假執行。
二、陳述：
  (一)本件火災經臺北縣政府消防局鑑定結果，以燃燒程度、受燒時間等因素，研判被
    告工廠為起火點，惟被告工廠為紙類加工廠，其內存放之紙器、紙箱等貨物均為
    易燃物，相較於左右兩側隔鄰之汽車修理廠，其內存放者均為不易燃燒之金屬，
    被告工廠之燃燒程度較為嚴重，受燒時間較長、溫度分布較高，亦屬當然之理，
    故本件被告工廠實非起火點。
  (二)被告工廠內未設置香爐，員工均不抽煙，下班時亦已確實關閉電源，並設有滅火
    器二十餘支，本件火災經臺北縣政府消防局研判，並無危險物品、化工原料引燃
    、人為縱火、遺留火種或電器因素等可能性，其起火原因不明，被告乙○○所涉
    公共危險罪嫌，亦經臺灣板橋地方法院檢察署檢察官為不起訴處分在案，是被告
    乙○○管理工廠並無疏失不當之處，其就本件火災之發生即無故意或過失可言，
    原告主張被告乙○○應負侵權行為損害賠償之責，並請求被告正茂公司負連帶責
    任，顯無理由。
三、證據：臺灣板橋地方法院檢察署檢察官九十年度偵字第一六六八二號不起訴處分
    書、商業火災保險單影本各一件為證。
丙、本院依職權向臺灣板橋地方法院檢察署調閱九十年度偵字第一六六八二號偵查案
    件全卷、向臺北縣政府調取處理本件火災之所有資料及勘驗鑑定紀錄、及向臺北
    縣政府消防局函查被告工廠之消防安全設備等相關事項，並依職權訊問證人陳玉
    柱。
    理      由
壹、程序方面：
一、按訴狀送達後，原告不得將原訴變更或追加他訴，但被告同意者，不在此限。被
    告於訴之變更或追加無異議，而為本案之言詞辯論者，視為同意變更或追加。民
    事訴訟法第二百五十五條第一項第一款、第二項分別定有明文。本件原告起訴原
    請求被告正茂公司給付原告二百四十萬零六百七十九元，及自起訴狀繕本送達之
    翌日起至清償日止，按週年利率百分之五計算之利息，嗣於本院九十一年一月十
    八日準備程序中追加被告正茂公司法定代理人乙○○為被告，被告就原告之追加
    無異議，而為本案言詞辯論，依首揭法條規定，應視為同意，是原告所為訴之追
    加，核與前開規定尚無不符，應予准許，合先敘明。
二、按解散之公司，於清算範圍內，視為尚未解散。清算人於執行清算事務之範圍內
    ，除本節有規定外，其權利義務與董事同。公司法第二十五條、第三百二十四條
    分別規定甚明。本件被告正茂公司業已解散，並經經濟部以九十一年十一月六日
    經中字第二九五四○二號函核准解散登記在案，此有被告正茂公司股份有限公司
    變更登記表、經濟部九十一年十一月六日經授中字第○九一三二九五四○二○號
    函、臺北縣政府九十一年十一月二十五日北府建登字第○九一○三五○九六八號
    營利事業登記核准通知書各一件存卷可參，而被告正茂公司解散後，經股東會選
    任被告乙○○為清算人，亦有正茂公司九十一年十月三十一日股東臨時會議室錄
    影本一件附卷為憑，依前揭法條規定，被告正茂公司仍有法人資格，自有當事人
    能力，原告以之為被告，並以被告乙○○為其法定代理人，核無不合，併予指明
    。
貳、得心證理由：
一、本件原告主張：原告承保震翰公司系爭修理廠及包括其內營業生財、機器設備、
    貨物之商業火災保險，詎被告工廠因被告乙○○未盡善良管理人之注意義務，於
    九十年七月十六日凌晨四時二十三分許失火，火勢延燒至隔鄰即震翰公司之汽車
    修理廠，致該修理廠內之營業生財、機器設備、汽車零件、待修車輛及廠房一併
    燒燬，經原告理算其損失，扣除折舊及震翰公司自負額後，依保險契約理賠二百
    四十萬零六百七十九元，而本件火災事故經臺北縣政府消防局勘查結果，研判被
    告工廠為起火戶，查本件火災發生時並無天災，被告工廠竟起火燃燒，被告乙○
    ○之管理顯有疏失，且被告工廠為一紙器工廠，竟無消防合格證明，其中復多為
    紙類等易燃物品，被告乙○○若能以較高之注意，設置完善之消防設施或自動灑
    水設備，裨於火災發生時便得控制火勢，亦不致延燒造成震翰公司之損失，被告
    乙○○就本件火災之發生、延燒難辭過失之咎，依公司法第二十三條第二項規定
    ，被告正茂公司亦應負連帶賠償之責等語，爰依民法第一百八十四條第一項前段
    、第一百九十六條、公司法第二十三條及保險法第五十三條第一項規定，請求被
    告連帶給付原告如聲明第一項所示之金額及利息。
二、被告則以：被告工廠為紙類加工廠，工廠內多為紙器、紙箱等易燃物，相較於隔
    鄰之汽車修理廠所存放物品多為不易燃燒之金屬，被告工廠之受燒時間較長、溫
    度分布較高、燃燒程度較為嚴重，乃屬當然之理，臺北縣政府消防局以此認定被
    告工廠為起火點，顯屬率斷，且被告工廠已設有滅火器二十餘支，而本件火災經
    研判為起火原因不明，被告乙○○所涉公共危險罪嫌，亦經臺灣板橋地方法院檢
    察署檢察官為不起訴處分在案，是被告乙○○並無何管理疏失不當之處，其就本
    件火災之發生自無故意或過失，原告主張被告乙○○應負侵權行為損害賠償之責
    ，並請求被告正茂公司負連帶責任，顯無理由等語，資為抗辯。
三、本件原告主張：被告乙○○為被告正茂公司之負責人，原告承保震翰公司系爭修
    理廠及包括其內營業生財、機器設備、貨物之商業火災保險，而被告工廠及系爭
    修理廠於九十年七月十六日凌晨四時二十三分許失火，系爭修理廠內之營業生財
    、機器設備、汽車零件、待修車輛及廠房因而燒燬，經原告理算其損失，扣除折
    舊及震翰公司自負額後，依保險契約理賠震翰公司二百四十萬零六百七十九元完
    竣等情，業據提出與其所述相符之現場照片七十七幀、商業火災保險單、臺北縣
    政府消防局火災證明書、長威保險公證人有限公司公證報告書、損失計算明計表
    、賠款撥匯通知申請書、匯款證明影本各一件及被告正茂公司之變更登記表等為
    證，且為被告所不爭執，自堪信為真實。
四、按因故意或過失，不法侵害他人之權利者，負損害賠償責任，民法第一百八十四
    條第一項前段規定甚明，是本院首應審究者，乃被告乙○○就本件火災之發生，
    有無故意或過失可言。原告主張：本件火災經研判被告工廠為起火點，而被告工
    廠為一紙器工廠，雖有滅火器之設置，然於無人在場時顯不足以控制火勢，避免
    延燒波及旁鄰，其消防設備難謂完善，且無消防合格之證明，被告乙○○就工廠
    之管理顯未盡善良管理人之注意，其就本件火災之發生、延燒自有過失等語，被
    告則以前揭情詞為辯，經查：
  (一)依本院依職權向臺北縣政府消防局調閱之本件火災原因調查報告書所示，本件火
    場係位於臺北縣板橋市○○路○段一五三巷四六弄三號（即被告工廠）、三之一
    號、三之二號二樓、三之三號一樓、二樓、三之四號一樓、二樓、五之一號等八
    戶，其中以被告工廠之受燒時間較長、溫度分布較高、廠房倒塌傾斜程度及鐵架
    彎曲情形較為嚴重，與之相鄰之三之四號二樓鐵皮受燒情形，以鄰被告工廠一側
    較為嚴重，另一相鄰戶即五之一號內所擺放之汽車，亦以靠近被告工廠側，變色
    較為嚴重，而判定本件火災之起火戶為被告工廠，並以被告工廠入門右前側之鐵
    架受燒彎曲較為嚴重，紙器殘留較少，溫度分布較高，附近鐵櫃受燒後往前側變
    色嚴重，其旁之木板亦往入門右前側方向碳化，經挖掘入門右前側受燒最嚴重處
    所，發現附近倒塌之紙器碳化程度越往入門左側物品碳化高度越高，附近物品往
    該處倒塌，故研判被告工廠入門右前側附近為起火處，然經該局於現場勘查、檢
    視，發現：「起火處所附近並未發現任何可自燃之危險物品、化工原料、及供其
    置放之容器，故因化工原料或危險物品因素引（自）燃之可能性較低。」「經勘
    查並挖掘最先起火處所附近並未發現有石油系促燃劑及其容器殘留，且於地面採
    樣之證物亦未化驗出促燃劑成分，故因人為縱火之可能性較低。」「經現場勘查
    、挖掘起火處所附近並未發現有微火源，及供其置放之容器，故因遺留火種（煙
    蒂．．．等）引燃之可能性較低。」「經挖掘起火附近處所，未發現可造成本案
    起火之電器短路熔痕，故因電器因素引燃之可能性較低。」「綜合上述，本案由
    於起火處所附近物品燒毀嚴重，並未掘獲其他可佐證之直接跡證．．．。」等情
    ，因認本案起火原因不明，此有臺北縣政府消防局九十一年一月三十日北消調字
    第○九一○○○七六三九號函暨火災原因調查報告書存卷可按，本件火災原因既
    屬不明，尚難以被告工廠為起火戶，而火災發生當時並無天災，遽認被告乙○○
    就本件火災之發生必有過失。
  (二)依消防法第六條第一項第二款之規定，一定規模工廠之有管理權人應設置並維護
    其消防安全設備，同條第三項並規定第一項各類場所消防安全設備設置標準，由
    中央主管機關定之，故中央主管機關內政部即依上開立法者之授權制定設置標準
    ，是被告工廠究應設置何種消防設備，自應就消防法及設置標準之規定決之。原
    告雖主張：被告工廠為一紙器工廠，屬高度危險之工作場所，除一般滅火器外，
    猶應設置自動灑水設備，裨於火災發生時得控制火勢等語，惟本院依職權向臺北
    縣政府消防局函詢被告工廠屬「各類場所消防安全設備設置標準」中之何種場所
    ，經該局函覆稱：「經查右公司（即被告工廠）係工廠用途，屬各類場所消防安
    全設備設置標準第四條第一項第四款、第十二條第一項第四款第二目之中度危險
    工作場所。」等語，此有該局九十一年十月十五日北消預字第○九一○○二一○
    三四號函附卷足稽，而被告工廠為一鐵架石綿瓦構造一層樓建築物，面積約一百
    三十坪（約三百二十九平方公尺），此有臺北縣消防局火災現場勘查紀錄及現場
    照片存卷為憑，則依各類場所消防安全設備設置標準第十四條第二款、第三十一
    條第一款第二目之規定，僅需設置滅火器即可，且本院依職權向臺北縣政府消防
    局函查被告工廠有無經消防安全檢查，該局亦函覆稱：「經查正茂紙器工業股份
    有限公司為一樓鐵架石綿瓦建築物，樓地板面積為三二九平方公尺，依各類場所
    消防安全設備設置標準之規定，僅需設置滅火器即可；消防責任區隊員未列管該
    場所，亦未曾對該場所實施消防安全檢查，故無相關之檢查紀錄。」等語，有該
    局九十一年五月二十一日北消預字第○九一○○一三一三八號函在卷可參，而證
    人陳玉柱復到庭證述：「我們工廠有滅火器二十幾支，我們還有在安全門上裝二
    個自動安全設備。」（見本院九十一年五月十日準備程序筆錄）等語，綜上，臺
    北縣政府消防局既認被告工廠僅需設置滅火器即屬合格，而被告工廠確已依設置
    標準第十四條之規定設置滅火器，則被告工廠雖無消防合格證明，亦不得認被告
    乙○○就其工廠之消防管理有何違失。
  (三)又依前揭各類場所消防安全設備設置標準第十七條之規定，須設置自動灑水設備
    者有：十層以下建築物之樓層，供該標準第十二條第一款第一目所列場所使用，
    總樓地板面積在三百平方公尺以上者；供同款其他各目及第二款第一目所列場所
    使用，樓地板面積在一千五百平方公尺以上者；建築物在十一層以上之樓層，樓
    地板面積在一百平方公尺以上者；地下層或無開口樓層樓地板面積在一千平方公
    尺以上者；十一層以上建築物供第十二條第一款所列場所或第五款第一目使用者
    ；供第十二條第五款第一目使用之建築物中，甲類場所樓地板面積合計達三千平
    方公尺以上時，供甲類場所使用之樓層；供第十二條第二款第十一目使用之場所
    ，樓層高度超過十公尺且樓地板面積在七百平方公尺以上之高架儲存倉庫，或總
    樓地板面積在一千平方公尺以上之地下建築物等，被告工廠並不在上開規定之列
    ，依法即無須設置，是原告以被告工廠未設置自動灑水設備為由，主張被告乙○
    ○管理工廠未盡善良管理人之注意義務，亦有未當。
五、末按當事人主張有利於己之事實者，就其事實有舉證之責任，此觀之民事訴訟法
    第二百七十七條前段規定甚明。原告主張：本件火災乃被告乙○○管理工廠之疏
    失所致等語，惟就被告乙○○之過失，及因其過失致被告工廠發生火災，延燒至
    震翰公司工廠等情，均未相當之舉證以實其說，自難信為真實，從而，原告依據
    民法第一百八十四條第一項前段、第一百九十六條，公司法第二十三條及保險法
    第五十三條第一項規定，代位向被告求償，請求被告連帶給付原告二百四十萬零
    六百七十九元，及自起訴狀繕本送達翌日起至清償日止，按週年利率百分之五計
    算之利息，為無理由，應予駁回。
六、原告受敗訴判決，其假執行之聲請即失所依據，應併予駁回。
七、本件事證已臻明確，兩造其餘主張、陳述或攻擊防禦方法，經審酌與本件判決結
    果不生影響，爰不一一論述，附此敘明。
八、據上論結，本件原告之訴為無理由，依民事訴訟法第七十八條，判決如主文。
中      華      民      國    九十二    年      一      月    二十一    日
                                  臺灣板橋地方法院民事第二庭
~B審判長法      官  陳忠行
~B      法      官  林玫君
~B      法      官  廖怡貞
右為正本係照原本作成。
如對本判決上訴，須於判決送達後二十日內向本院提出上訴狀（須按他造人數提出繕
本）。
中      華      民      國    九十二    年      一      月    二十一    日
~B      法院書記官  郭南宏


司法院資訊處製作；財團法人民間司法改革基金會備份。
